臺灣宜蘭地方法院民事判決
110年度訴字第429號
                                      110年度訴字第430號
原      告  祭祀公業法人宜蘭縣游樂山

法定代理人  游宸翔  
訴訟代理人  林國漳律師
被      告  王茂盛  

訴訟代理人  范世琦律師                      
被      告  林振東  
訴訟代理人  林岳賢  
複  代理人  林志嵩律師
被      告  林鑫壽  
訴訟代理人  林志嵩律師
上列當事人間租佃爭議事件，本院命為合併辯論，於民國111年8
月22日言詞辯論終結，合併判決如下：
    主  文
原告之訴均駁回。
訴訟費用由原告負擔。
    事  實  及  理  由
壹、程序方面：　　
一、兩造間本件三七五租佃爭議事件，前經宜蘭縣宜蘭市公所、
    宜蘭縣政府耕地租佃委員會調解、調處不成立，由宜蘭縣政
    府以110年9月24日府地用字第1100156473號函檢附相關卷證
    移送本院，已踐行耕地三七五減租條例（下稱減租條例）第
    26條第1項、第2項前段規定之調解、調處先行程序，先予敘
    明。
二、按分別提起之數宗訴訟，其訴訟標的相牽連或得以一訴主張
    者，法院得命合併辯論。命合併辯論之數宗訴訟，得合併裁
    判。民事訴訟法第205條第1、2項定有明文。本件係本院110
    年度訴字第429、430號(以下以案件號次稱之)租佃爭議事件
    ，因有共同爭執事實，且有部分租約範圍土地位於同筆地號
    土地情形，其訴訟標的及攻擊防禦方法互相牽連，本院為訴
    訟經濟起見，命為合併辯論，並為免裁判結果牴觸，為合併
    裁判。合先敘明。　　
貳、實體方面：
一、原告起訴意旨：
㈠、原告所有坐落宜蘭縣○○市○村段000○000○00000地號土地（下
    合稱系爭土地，如指個別土地則以該地號表示，並省略地段
    標示），與承租人即被告間訂有如附表一、二所示三七五耕
    地租賃契約（下合稱系爭租約），最近一次租約期間自104
    年1月1日至109年12月31日止。被告在系爭土地上有部分區
    域違規填土，另有部分土地未依系爭租約約定種植水稻，而
    係栽種豆子，芋頭、果樹、竹林、南瓜、麻竹等農作物(下
    合稱系爭農作物)，並堆放盆栽、廢棄鐵籠、變電箱等物，
    系爭租約即有減租條例第16條規定因被告不自任耕作而歸於
    無效，而被告復無法舉證證明有何其他合法占有權源，自屬
    無權占有系爭土地，又兩造間既無系爭租約存在，被告占用
    系爭土地已無正當權源，併請求被告將系爭土地交還原告。
㈡、被告在約定應種植稻谷之承租土地上種植系爭農作物，堪認
    被告於系爭土地上已非因不可抗力繼續一年不為耕作種植稻
    谷，若認系爭租約未有不自任耕作之無效原因，被告亦有非
    因不可抗力繼續一年不為耕作之情事，出租人即原告自得依
    減租條例第17條第1項第4款之規定終止系爭租約。是本件系
    爭租約既因無效或終止而失效，兩造間租賃契約即不存在。
㈢、系爭租約所約定種植之正產物為「稻谷」，並作為租率、租
    額計算之基準，足認系爭土地現況並非種植稻穀，而為種植
    樹木竹木，顯已與系爭租約之約定不合。倘若容許承租人得
    以依其個人主觀能力，即為部分耕作，而任令其餘耕地荒蕪
    ，不僅為地力之浪費外，相對出租人必須承受所有權長年被
    法律限制之利益，顯失平衡。是本件縱寬認被告種植蔬果等
    亦屬自任耕作，然其任由系爭土地荒廢而自生雜草，種植樹
    木、竹木之狀態，其確有未自任耕作部分面積，耕地承租人
    就承租耕地之一部不自任耕作，其全部租約均歸於無效。另
    系爭土地上原有之「廢棄鐵籠」及「小鐵皮屋」部分，均非
    種植水稻之必要設施，被告未經原告同意自行設置無關之設
    施，顯屬「不自任耕作」或「不為耕作」。再者，系爭土地
    上有變電箱，亦完全與耕作無涉，被告雖稱非其所設置，惟
    不論是否其設置，然被告怠於管理系爭爭土地，任由他人設
    置變電箱，亦未積極排除，仍屬不自任耕作，致系爭租約無
    效 。
㈣、爰依減租條例第16條、第17條第1項第4款規定，起訴請求判
    決：⑴、確認兩造就系爭租約耕地三七五租賃關係不存在。⑵
    、被告應將294地號土地如附圖編號A、A1 (面積2245.95平
    方公尺）、編號B、B1(面積1698.31平方公尺)、224地號土
    地（面積118.62平方公尺）、224-1地號土地（面積741.8平
    方公尺）返還原告。
二、被告方面均聲明請求駁回原告之訴，答辯以：
㈠、被告王茂盛部分：（429號案，即附表一108號租約)：　　
１、其與原告間就294地號訂有如附表一所示之耕地三七五租約關
    係，自任耕作已歷數十年，原告卻指稱其不自任耕作違反減
    租條例第16條規定主張租約無效，此經宜蘭縣宜蘭市公所與
    宜蘭縣政府耕地租佃委員會進行本案之調解暨調處，系爭調
    處決議主文為：「租約存續」、「經出席委員全數之同意決
    議如主文」等語，亦認被告並無違約情事，顯見原告之主張
    根本於法無據。
２、原告主張其於系爭土地上有部分區域違規填土並有部分土地
    堆置雜物云云，所謂「部分區域違規填土」之造成原因，根
    本係原告當年管理人於起造鄰近系爭土地之宜蘭市陽明一路
    與校舍路旁整排樓房暨興建「富翔飯店」以利出售時所挖掘
    之地基廢土而傾倒於此，基於承租人地位，對於原告當初所
    為並無強力阻止之立場。況依民法第423條規定以觀，維護
    租賃關係存續中保持租賃土地合於約定使用收益狀態之義務
    人本係原告，如今破壞傾倒廢土者亦為原告，且觀其尚於其
    上持續覆土栽種，衡情論理並無自損其益之必要，堪信所言
    為真。原告不思善盡整地還原以保持租賃土地合於約定使用
    收益狀態之義務，反倒惡意興訟誣稱其具有保管排除義務且
    屬不自任耕作，非但於法不合且顯然有悖於權利濫用禁止暨
    誠實信用原則等諸規範。另依最高法院89年度台上字第1265
    號判決意旨，無論該遭填土區域為原告或不知名之他人，縱
    未排除其占用狀態亦非屬減租條例第16條規定之不積極自任
    耕作。
３、原告主張被告於系爭土地上有部分區域違規填土，其仍有持
    續覆土耕作栽種其他作物收成而為農用，並未棄置荒廢，且
　　本件耕地以種植水稻為主，惟部分臨路土地種植一些蔬果供
    承租人自己食用，不違反減租條例第16條規定應自任耕作，
    況其所占面積相較於整筆系爭土地根本不及十分之一比例，
    其仍舊用於農作，原告顯然明知上情稱被告一部不自任耕作
    而應及於全部租約無效，企圖損害弱勢佃農權益。況原告指
    稱被告「有部分土地堆置雜物」云云未詳明舉證以實其說。
㈡、被告林振東、林鑫壽部分（即430號案，附表二112號租約，2
    94、224、224-1地號)：　
１、原告並未將租約所示地號全部土地交付給被告耕作。且原告
    前以被告不自任耕作，向宜蘭市公所耕地租佃委員會申請調
    解，案經該會決議：「一 、主文:調解不成立。」嗣經宜蘭
    縣政府耕地租佃委員會決議：「三 、決議主文：（一）租
    約存續 。…四、理由：本案承租耕地以種植水稻為主，惟部
    分臨路土地種植一些蔬果供承租人自己食用，不違反減租條
    例第16條應自任耕作之規定，租約存續。」。
２、耕地承租人未依約定種植「主要作物」，改種其他作物，僅
    生應以何物繳租之問題，不符減租條例第16條第1項 「不自
    任耕作」的要件。原告以被告在系爭土地上有部分改種系爭
    農作物為由，主張被告不自任耕作，而請求租約無效云，即
    無理由。
３、另原告指系爭土地有廢棄鐵籠及小鐵皮屋及堆放盆栽、填土
    云，本院111年4月26日履勘現場，勘驗結果並無原告所指「
    廢棄鐵籠」及「小鐵皮屋」、盆栽。被告從未在系爭土地上
    建有小鐵皮屋，至原告所指廢棄鐵籠，僅為農耕時在鐵籠內
    暫置肥料，完成施肥後隨即移走。原告應就其主張之待證事
    實，負舉證之責。
４、變電箱部分：294地號土地租約面積為2,160.90平方公尺，如
    附圖二編號A部分2221.25平方公尺種植稻子及葉菜，編號A
    部分所示耕地，均有種植作物，且耕作面積已超過租約範圍
    。294地號土地上，編號A1部分所示面積24.70平方公尺，種
    植櫻花樹數棵及變電箱1座，微論A1是否在租約範圍内?已有
    商酌餘地。退步言，地主同意台灣電力股份有限公司(下稱
    台電公司)在系爭土地内編號A1部分設置變電箱，且因路面
    與耕地有高低落差，造成A1(即靠近陽明一路）部分，雖未
    舖設道路，但亦似非能供耕作，編號A1部分未能耕作，實屬
    不可歸責於承租人之事由。且經台電公司函覆，亦足證明系
    爭電箱為台電所設置，並非被告不為耕作。出租人亦有出租
    人即負有除去妨害之義務，應向第三人行使其返還請求權，
    以交付承租人之義務；縱承租人未自行本於占有人之地位請
    求返還，或請求出租人排除侵害交付耕地，自不能認係上開
    條項所稱不自任耕作。
三、本院之判斷：
㈠、本件兩造間就原告所有系爭土地訂有系爭租約之情，有系爭
    租約附於調解卷內可稽，而系爭土地上被告於如附圖一編號
    A、B部分種有水稻，A1、B1部分土地上則有葉菜、雜作、櫻
    花樹數棵及變電箱數座之情，經本院至現場履勘明確，製有
    勘驗筆錄、照片在卷（見430號卷第66至65頁、第122至134
    頁），並囑託宜蘭縣宜蘭地政事務所指派測量人員就系爭土
    地前開地上物及作物之位置、範圍實測後繪製如附圖一、二
    所示之複丈成果圖為憑，兩造亦均無爭執，上開事實自均足
    確認為實在。
㈡、兩造爭點為：原告主張被告有在系爭土地上不自任耕作情形
    ，或持續一年以上不為耕作情形，而依減租條例第16、17條
    第1項第4 款主張租約無效或終止租約，請求確認租約無效
    ，被告並應返還承租土地，是否有理由？茲認定如下：
１、按承租人應自任耕作，並不得將耕地全部或一部轉租於他人
    ；承租人違反前項規定時，原訂租約無效，得由出租人收回
    自行耕種或另行出租，減租條例第16條第1、2項定有明文。
    所謂不自任耕作，係指承租人將耕地供非耕作之用或轉租或
    借與他人使用，亦即故意不自任耕作者而言，倘承租人僅消
    極不為耕作，他人未經承租人同意，乘機占用耕地，縱承租
    人未自行本於占有人之地位請求返還，或請求出租人排除侵
    害交付耕地，亦不能認係上開條項所稱不自任耕作（最高法
    院89年度台上字第1265號民事判決意旨參照）。又「耕地尚
    有龍眼、荔枝、七里香、樟樹、香蕉、破布子、火龍果幼苗
    、柚子及竹子等植栽，零星散落在各地號土地上。是否上訴
    人僅係未積極利用全部耕地為耕作，而與不自任耕作之情形
    有間」，最高法院108年度台上字第621號民事判決意旨可供
    參照；「被上訴人否認其承租上訴人所有之耕地，有部分逾
    一年以上未為耕作。而依耕地租佃委員會之調處紀錄及照片
    、第一審法院勘驗筆錄及照片等，可認被上訴人在承租之耕
    地上種植蔬菜、龍眼及荔枝等果樹，無消極不耕作而任令荒
    蕪情事，不因被上訴人未依約定種植稻穀、甘藷，而有不同
    」（最高法院103年度台上字第872號民事裁定意旨參照）。
２、本件關於為系爭租約標的之系爭土地現況，經本院分別於111
    年1月11日、同年4月26日至現場履勘結果：
⑴、系爭土地(中之294地號土地)坐落於宜蘭市陽明一路旁，被告
    兩件租約所承租範圍毗鄰(林振東、林鑫壽承租範圍靠北側
    ，王茂盛承租範圍靠南側)，以田埂為界，當時現況是等待
    春耕插秧的狀態，靠近陽明一路有部分土地堆高，經被告種
    植地瓜葉、玉米等作物及部分竹林，幾棵山櫻花種植在路旁
    。
⑵、系爭土地目前現況部分種植水稻、靠近東側土地部分(即土地
    堆高部分)種植南瓜、蔬菜等，靠近陽明一路部分設有電箱
    數座，似有連接使用情形，再往陽明一路部分雖未鋪設道路
    ，但亦似非能供耕作。
　　以上勘驗結果均經製成勘驗筆錄、照片附卷，並經被告就承
    租範圍之指界，及原告指稱被告違反租約目的使用狀況，由
    本院囑託宜蘭縣宜蘭地政事務所測量人員實測後繪製如附圖
    一(原告指稱被告填土種植其他植物範圍)、二(被告指界耕
    作範圍，及變電箱位置)所示之複丈成果圖為佐。
３、原告主張系爭土地上，有違規填土、種植非約定之南瓜、麻
    竹、番薯葉、地瓜葉等農作物，及他人設有變電箱等物之處
    ，係在附圖一所示A(林振東、林鑫壽)、B(王茂盛)部分土地
    上所為填高土地部分。然查，被告均否認該部分土地填高係
    其等所為，被告王茂盛並抗辯係昔日原告之管理人於起造鄰
    近系爭土地之宜蘭市陽明一路與校舍路旁整排樓房暨興建「
    富翔飯店」時所挖掘之地基廢土而傾倒於此等語，就此被告
    雖未提出證據證明，然原告亦未提出任何證據證明確係被告
    所為；且以被告係系爭土地之承租人，以租賃物能全部合於
    租賃目的使用為其利益所在，衡情並無須自他處運來土石填
    高系爭土地妨礙自己之耕作，則被告所辯非其等所為，當屬
    可採。況依民法第423條：「出租人應以合於所約定使用收
    益之租賃物，交付承租人，並應於租賃關係存續中，保持其
    合於約定使用、收益之狀態。」之規定，原告本即應負交付
    並保持系爭土地合於可為耕作使用狀態之義務，原告復未證
    明該部分土地遭他人填高係因承租人即被告同意於承租範圍
    內所為，自不得反以系爭土地有部分遭他人填高土地為由，
    指被告有於承租土地不自任耕作，或不為耕作情形。而被告
    在遭填高土地上，因無法種植租約約定之水稻，而種植得於
    該部分土壤生長之蔬菜、南瓜、麻竹乃至櫻樹等農作物及植
    裁，乃係在原告未盡保持系爭土地合於約定使用收益義務狀
    態下，為盡地利所為利用，不能認為係不自任耕作或不為耕
    作。
４、關於系爭土地上所設變電箱部分，經本院函詢台電公司宜蘭
    區營業處查明宜蘭市○村段000地號土地內，如附圖編號A1所
    示土地內的變電箱，是由何單位設置？由何單位定期維護？
    地主有無出具同意書供台灣電力公司設置該變電箱？經該處
    以111年7月4日宜蘭字第1111463539號函復：「二、旨揭地
    號變電箱係本處肩負供電義務，應臨近民生用電必須而設置
    ，其裝置符合『輸配電設備裝置規則』，且依電業法第31條規
    定均有定期派員檢驗及維護，現況無妨礙其原有之使用及安
    全，合先敘明。三、查該變電箱設置時間為81年所設置，當
    時本公司尚未建立請私地地主出具同意書等制度，因此查無
    土地使用同意書等證明文件」（見430號卷第187頁）。上開
    函復內容，兩造無爭執，則該等變電箱係台電公司所設置，
    非被告所為，依前述說明，原告亦不得執以主張係被告不自
    任耕作或不為耕作之理由。
５、原告主張被告於系爭土地上堆置盆栽、廢棄鐵籠、小鐵皮屋
    及變電箱等物等語，惟本院履勘時並無廢棄鐵籠及小鐵皮屋
    ，足認被告辯稱該等物品係臨時放置，與盆栽同為可隨時移
    置之物品，雖有暫時放置，非可認係不自任耕作或不為耕作
    之行為。
６、至附表二租約內同段224、224-1地號土地，經本院函詢宜蘭
    市公所該二筆土地建設道路及由何單位定期養護，地主有無
    出具同意書供宜蘭市公所建設道路等事項，經宜蘭市公所以
    111年6月21日市工字第1110011753號號函復：東村段224、2
    24-1地號為本市計畫道路，現況道路範圍由本所負責管養維
    護，至於開闢機關因年代久遠已無從可考(見430號卷第167
    頁)等語。足見224、224-1地號為道路使用，縱有未耕作情
    形，非可謂係承租人即被告林振東、林鑫壽不自任耕作或不
    為耕作，而主張依減租條例第16條或第17條第1項第4款規定
    ，租約無效或終止租約。
四、綜上所述，本件原告主張被告於系爭土地上有不自任耕作或
    持續一年以上不為耕作情形，均不足為採；則其主張系爭租
    約依減租條例第16條或第17條第1項第4款之規定有無效或得
    終止租約之情形，而起訴請求判決確認兩造間之系爭租約不
    存在，並進而請求返還土地如其聲明所示，均無理由，應予
    駁回。並依職權宣告訴訟費用之負擔如主文所示。
五、本件事證已臻明確，兩造其餘攻擊防禦方法並所提證據，經
    審酌後認均不足影響判決結果，爰不遂一論列，併此敘明　
中　　華　　民　　國　　111 　年　　9 　　月　　12　　日
                  臺灣宜蘭地方法院民事庭
                      法　官　張軒豪
以上正本係照原本作成。
如對本判決上訴，須於判決送達後20日內向本院提出上訴狀。
如委任律師提起上訴者，應一併繳納上訴審裁判費。
中　　華　　民　　國　　111 　年　　9 　　月　　12　　日
                      書記官　林憶蓉
附表一：
租約字號：宜東村字第108號(承租人：王茂盛)　
編號 土    地    坐    落   地目 所有人 面積（單位：平方公尺）  租額  鄉鎮市   段 地    號     Ａ 土地面積   Ｂ 承租面積  稻穀(實物)  1 宜蘭市 東村 294內 田 祭祀公業法人宜蘭縣游樂山 8,797.71 1,747.9 613台斤 
附表二：
租約字號：宜東村字第112號(承租人：林振東、林鑫壽)　　　
編號 土    地    坐    落   地目 所有人 面積（單位：平方公尺）  租額  鄉鎮市   段 地    號     Ａ 土地面積   Ｂ 承租面積  稻穀(實物)  1 宜蘭市 東村 294內 田 祭祀公業法人宜蘭縣游樂山 8,797.71 2,160.90 758台斤 2 宜蘭市 東村 224內 田 同上 597.65 188.62 661台斤 3 宜蘭市 東村 224-1內 田 同上 2,345.15 741.08 260台斤